【裁判字號】    97,上訴,2840
【裁判日期】    971231
【裁判案由】    違反戶籍法等
【裁判全文】
臺灣高等法院臺中分院刑事判決        97年度上訴字第2840號
上  訴  人  臺灣臺中地方法院檢察署檢察官
被      告  丁○○
                    （現於臺灣臺中監獄執行中）
上列上訴人因被告違反戶籍法等案件，不服臺灣臺中地方法院97
年度訴字第3553號中華民國97年10月8日第一審判決(起訴案號：
臺灣臺中地方法院檢察署97年度偵字第13855號)，提起上訴，本
院判決如下：
    主    文
原判決撤銷。
丁○○共同犯偽造國民身分證罪，累犯，處有期徒刑陸月，扣案
之偽造「丙○○」國民身分證及健保卡各壹張，均沒收。又共同
犯詐欺罪，累犯，處有期徒刑捌月。應執行有期徒刑壹年，扣案
之偽造「丙○○」國民身分證及健保卡各壹張，均沒收。
    犯罪事實
一、丁○○前因違反毒品危害防制條例案件，經臺灣南投地方法
    院判處有期徒刑1年確定，甫於民國96年8月10日執行完畢，
    仍不知警惕，復因經濟困難，竟與不詳姓名之詐騙集團成年
    男子綽號「阿龍」者共同基於為自己不法所有之犯意聯絡，
    先意圖供冒用身分使用，而偽造國民身分證及偽造特種文書
    ，於97年6月初某日，將自己之照片2張提供給綽號「阿龍」
    者，使其得以利用該照片，偽造「丙○○」之身分證及健保
    卡，足生損害於「丙○○」及戶政機關對國民身分證管理之
    正確性、全民健康保險局對於被保險人身分識別之正確性。
    嗣同年6月9日中午，綽號「阿龍」者與丁○○約在台中市○○路及漢口路交岔路口附近見面，並將上開偽造之「丙○○
    」身分證及健保卡、「張宇涵」（涉嫌詐欺罪嫌部分，由檢
    察官另案偵辦）之板信商業銀行新莊分銀帳戶（帳號：0000
    0000000000號）存摺及印章交給丁○○，備為冒用身分以提
    領詐騙款項之用，丁○○則可取得新臺幣（下同）5 萬元作
    為報酬。同日中午12時許，詐騙集團某成年成員以電話向乙○○○佯稱係警察機關，因破獲詐騙集團，需要監管其存款
    云云，致乙○○○信以為真，於同日中午12時50分許，至南
    投縣埔里鎮埔里郵局，匯款 150萬元至張宇涵之上開帳戶內
    。迨同日下午 3時許，丁○○依綽號「阿龍」者之指示，前
    往台中市○區○○路4段186號板信商業銀行北臺中分行，欲
    以臨櫃提款之方式，從「張宇涵」之上開帳戶內提領95萬元
    ，然因該帳戶業經設為警示帳戶，銀行承辦人員乃報警處理
    ，並於同日下午 4時許，當場查獲丁○○，且自其身上扣得
    上開張宇涵之存摺1本、印章1顆及偽造之「丙○○」身分證
    及健保卡各1張。
二、案經臺中市警察局第二分局報告臺灣臺中地方法院檢察署檢
    察官偵查起訴。
    理    由
一、證人乙○○○之警詢證言固屬被告以外之人於審判外之陳述
    ，然本案當事人於本院調查證據時，就該等證言之證據能力
    並未聲明異議，依刑事訴訟法第159條之5第 2項規定，視為
    有同條第 1項之同意，且本院審酌上開警詢筆錄作成時之情
    況，並無證明力過低或違法取得之情形，且屬證明犯罪事實
    所必要，以之為證據，應屬適當，依刑事訴訟法第159條之5
    第2項規定，有證據能力，自得作為證據。
二、訊據被告丁○○對於上開交付照片 2張給綽號「阿龍」者，
    並聽從綽號「阿龍」者之指示，持偽造之「丙○○」身分證
    及健保卡、張宇涵之帳戶存摺及印章等物，前往板信商業銀
    行北臺中分行銀行臨櫃提領款項等情，均坦承不諱，惟矢口
    否認參與詐騙集團之犯罪事實，辯稱：因向地下錢莊借錢，
    對方要我繳交身分證，不知道他們會拿去偽造，後來無法還
    錢，他就就硬要我替他們工作，我是被利用的，完全不知道
    他們要我領的錢是詐騙來的云云。經查：上開犯罪事實，業
    據被告於原審羈押訊問、準備程序及審判期日均坦承不諱（
    見原審卷第15、16、25、26、29頁），核與證人乙○○○於
    警詢證述因遭詐騙而將 150萬元匯入張宇涵之板信商業銀行
    新莊分銀帳戶等語相符（見警卷第8頁)，並有張宇涵之存摺
    1本、印章 1顆及偽造之「丙○○」身分證、健保卡各1張扣
    案可資佐憑，復有板信商業銀行存摺類取款憑證、郵政跨行
    匯款申請書在卷可證。又被告於原審已明確陳稱於97年 6月
    初交2張照片給綽號「阿龍」者等語（見原審卷第26頁)，其
    於本院改辯稱僅交身分證，不知道會被拿去偽造云云，顯非
    真實。況被告苟未事先同意參與詐騙集團，以偽造證件至銀
    行領款，詐騙集團成員豈會多此一舉而預收其照片，並偽造
    粘貼或印有被告照片之「丙○○」身分證及健保卡？足見被
    告對於為詐騙集團提領不法所得之款項一節，不僅有所認識
    ，且已同意參與，復為掩飾身分，以防遭查獲，方事先偽造
    身分證及健保卡。另被告於偵查中陳稱代領款項可抵銷欠款
    5萬元等語 (見偵查卷第15、16頁)，則被告參與詐騙集團，
    擔任至銀行提領詐得款項之工作，確可換取 5萬元之報酬甚
    明。再者，被告利用自己之照片，偽造「丙○○」之身分證
    及健保卡，當有供冒用身分使用之意圖，亦足生損害於「丙○○」及戶政機關對國民身分證管理之正確性、全民健康保
    險局對於被保險人身分識別之正確性。是被告偽造國民身分
    證、健保卡及詐欺取財等犯罪事證已臻明確，其翻異前詞，
    所辯乃畏罪卸責之詞，無可採信，犯行洵堪認定，應依法論
    罪科刑。
三、核被告所為，係犯刑法第212條偽造特種文書罪、同法第339
    條第1項詐欺取財罪及戶籍法第75條第1項偽造國民身分證罪
    。被告與綽號「阿龍」者及其他詐騙集團成員間，有犯意之
    聯絡及行為之分擔，為共同正犯。所犯偽造特種文書罪及偽
    造國民身分證罪間，係以一行為而同時觸犯二個相異之罪名
    ，並侵害數個法益，為異種想像競合犯，應從較重之偽造國
    民身分證罪論處，起訴意旨認應分論併罰，尚有未合。被告
    所犯偽造國民身分證罪及詐欺取財罪，縱係基於同一個犯罪
    決議，惟其犯罪時間顯然不同，且行為之態樣、性質有所差
    異，二者之實行行為在時間、構成要件上，均無重疊，亦無
    任何局部同一之情形，在法律評價上自難認係一個犯罪行為
    ，當無刑法第55條想像競合犯之適用，應予以分論併罰。被
    告曾因違反毒品危害防制條例案件，經臺灣南投地方法院判
    處有期徒刑1年確定，於96年8月10日執行完畢，有臺灣高等
    法院被告前案紀錄表在卷可參，其於徒刑執行完畢，5 年以
    內故意再犯本件皆屬有期徒刑以上之罪，均為累犯，應各依
    刑法第47條第1項之規定加重其刑。
四、原審以被告之罪證明確，予以論罪科刑，固非無見，惟查：
    (一)原判決誤認被告所犯偽造國民身分證罪及詐欺取財罪間，
    係一行為觸犯數罪名之想像競合犯，尚有未合。(二)偽造之「
    丙○○」國民身分證及健保卡均係因犯罪所生之物，應依刑
    法第38條第1項第3款規定宣告沒收，原判決誤適用同法第38
    條第1項第2款為沒收之法律依據，亦有未洽。檢察官上訴意
    旨，以被告所犯偽造國民身分證罪及詐欺取財罪間不具想像
    競合犯之關係，應予分論併罰，指摘原判決不當，既有理由
    ，且原審判決亦有上開宣告沒收適用法律之違誤，無可維持
    ，自應由本院予以撤銷改判。爰審酌被告有多次犯罪前科之
    素行（參卷附臺灣高等法院被告前案紀錄表）、智識程度、
    生活狀況、犯罪動機、目的、手段、所生危害及犯後態度等
    一切情狀，分別量處如主文第 2項所示之刑，並定其應執行
    之刑，以示懲儆。扣案偽造之「丙○○」國民身分證及健保
    卡各 1張，均為被告所有，且係因犯罪所生之物，應依刑法
    第38條第1項第3款規定宣告沒收。
五、據上論斷，應依刑事訴訟法第369條第 1項前段、第364條、
    第299條第1項，戶籍法第75條第1項，刑法第28條、第212條
    、第339條第1項、第11條前段、第55條、第47條第1項、第5
    1條第5款、第38條第1項第3款，判決如主文。
本案經檢察官甲○○到庭執行職務。
中    華    民    國    97    年    12    月    31    日
            刑事第六庭    審判長法  官  李  文  雄
                                法  官  林  靜  芬
                                法  官  張  恩  賜
以上正本證明與原本無異。
偽造國民身分證部分如不服本判決，應於收受本判決後10日內向
本院提出上訴書狀，其未敘述上訴理由者，並得於提起上訴後10
日內向本院補提理由書狀（均須按他造當事人之人數附繕本）「
切勿逕送上級法院」。
詐欺取財部分不得上訴。
                                書記官  陳  如  慧
中    華    民    國    97    年    12    月    31    日
附錄論罪科刑法條
戶籍法第75條第1項：
意圖供冒用身分使用，而偽造、變造國民身分證，足以生損害於
公眾或他人者，處五年以下有期徒刑、拘役或科或併科新臺幣五
十萬元以下罰金。
刑法第212條：
偽造、變造護照、旅券、免許證、特許證及關於品行、能力服務
或其他相類之證書、介紹書，足以生損害於公眾或他人者，處一
年以下有期徒刑、拘役或三百元以下罰金。
刑法第339條第1項：
意圖為自己或第三人不法之所有，以詐術使人將本人或第三人之
物交付者，處五年以下有期徒刑、拘役或科或併科一千元以下罰
金。


司法院資訊處製作；財團法人民間司法改革基金會備份。
